ACORDAO-COMPLETO-2575852

ACÓRDÃO 532/2023 ATA 11/2023 - PLENÁRIO

VISTOS, relatados e discutidos estes autos, que tratam de ato inicial de aposentadoria emitido, no âmbito do Tribunal Regional Eleitoral do Mato Grosso do Sul, em favor da Sra. Vera Lucia Pisolato, ex-ocupante do cargo de analista judiciário,
ACORDAM os Ministros do Tribunal de Contas da União, reunidos em sessão do Plenário, diante das razões expostas pelo Relator, com fundamento no art. 71, inciso III, da Constituição Federal e nos arts. 1º, inciso V, 39, inciso II, e 45 da Lei 8.443/1992, em:
9.1. rejeitar a revisão de ofício suscitada, por extemporânea, e determinar, por conseguinte, a anotação do registro tácito do ato de aposentadoria emitido em favor da Sra. Vera Lucia Pisolato;
9.2. dar ciência da presente deliberação à interessada e ao órgão jurisdicionado.

Revisão de ofício de ato de aposentadoria.

Tribunal Regional Eleitoral do Mato Grosso do Sul.

3. Interessados/Responsáveis:
3.1. Interessados: Vera Lucia Pisolato (XXX.143.159-XX).

13.1. Ministros presentes: Bruno Dantas (Presidente), Walton Alencar Rodrigues, Benjamin Zymler (Relator), Vital do Rêgo, Jorge Oliveira, Antonio Anastasia e Jhonatan de Jesus.
13.2. Ministros-Substitutos presentes: Augusto Sherman Cavalcanti, Marcos Bemquerer Costa e Weder de Oliveira.

BENJAMIN ZYMLER

Adoto como relatório o parecer da unidade técnica, cujos termos são os seguintes:
"INTRODUÇÃO
1.	Trata-se de ato inicial de concessão de aposentadoria a Vera Lucia Pisolato, ex-servidora do Tribunal Regional Eleitoral do Mato Grosso do Sul. 
2.	O ato foi submetido, para fim de registro, à apreciação do Tribunal de Contas da União (TCU) , de acordo com o art. 71, inciso III, da Constituição Federal. O cadastramento e a disponibilização ao TCU ocorreram por intermédio do Sistema de Apreciação e Registro de Atos de Admissão e Concessões, na forma dos arts. 2º, caput e incisos I a VI, e 4º, caput, da Instrução Normativa-TCU 78/2018.
HISTÓRICO
3.	Em atenção ao item 9.1.2 do Acórdão 1414/2021-TCU-Plenário, da relatoria do Ministro Walton Alencar Rodrigues, esta Unidade Técnica encaminhou oitiva à ex-servidora (peça 3) , para que ela apresentasse contrarrazões à revisão de ofício de seu ato de aposentadoria registrado tacitamente conforme tese fixada pelo STF sobre registro tácito de atos de pessoal (RE 636.553  Tema 445 de Repercussão Geral) , tendo em vista o recebimento:
	a) da vantagem "opção", tendo em vista que no âmbito do Acórdão 1599/2019-TCU-Plenário (Ministro-Relator Benjamin Zymler) , este Tribunal fixou entendimento de que era 
vedado o pagamento das vantagens oriundas do art. 193 da Lei 8.112/1990 aos servidores que implementaram os requisitos de aposentadoria após 16/12/1998, data de publicação da Emenda Constitucional 20, que limitou o valor dos proventos à remuneração do cargo efetivo no qual se deu a aposentadoria; 
	b) de incorporação de quintos, com fundamento no art. 62-A da Lei 8.112/1990, c/c os arts. 3º e 10º da Lei 8.911/1994 e art. 3º da Lei 9.624/1998, decorrente de exercício de função de direção, chefia ou assessoramento, de cargo de provimento em comissão ou de natureza especial após 1998, com base em decisão administrativa, uma vez que esta Corte de Contas considera que a incorporação da vantagem somente é possível até a data de publicação da Lei 9.624/1998, ocorrida em 8/4/1998.
4.	A interessada tomou ciência da oitiva (peça 4) e encaminhou resposta por intermédio de sua advogada (peças 6-7) .
EXAME TÉCNICO
5.	O presente ato e-Pessoal está em substituição ao ato Sisac, que ingressou no TCU em 25/2/2013. Diante disso, a concessão já se encontra tacitamente registrada desde 25/2/2018, consoante o entendimento firmado pelo Supremo Tribunal Federal, em repercussão geral, no recente julgamento do RE 636.553/RS.
6.	Vale registrar que, conforme decidido no Acórdão 122/2021-TCU-Plenário, relatado pelo Ministro Walton Alencar Rodrigues, os atos registrados tacitamente mas que contenham algum tipo de ilegalidade e cujos prazos para revisão de ofício encontram-se em curso, poderão ser submetidos aos procedimentos de revisão de ofício, com fulcro no art. 54 da Lei 9.784/1999, c/c o art. 260, § 2º, do Regimento Interno do TCU. No caso do presente ato, far-se-á essa revisão de ofício do registro tácito, pois o ato está há menos de 10 anos no TCU.
7.	Assim, ao se revisar o ato inicial de aposentadoria deste processo, verificou-se a continuidade do pagamento irregular da vantagem "opção" (R$ 2.232,38 - peça 8) , de que trata o art. 193 da Lei 8.112/1990, cuja incorporação é indevida aos servidores que implementaram os requisitos de aposentadoria após 16/12/1998, em face do disposto no art. 40, caput e § 2º da Constituição Federal, com redação dada pela Emenda Constitucional 20/1998.
Da oitiva
8.	Em resposta à oitiva, a ex-servidora, por intermédio de sua advogada, em síntese, argumentou que (peça 6) :
	a) na data em que foi intimada sobre a revisão de sua aposentadoria, já haviam transcorridos mais cinco anos da concessão e que assim, teria ocorrido a decadência administrativa, prevista no art. 54 da Lei 9.784/1999, segundo o qual o direito da administração de anular os atos administrativos de que decorram efeitos favoráveis aos destinatários decai em cinco anos, contados da data em que forem praticados, salvo comprovada má-fé;
	b) é devido o pagamento da vantagem "opção" em seus proventos, pois está amparado no art. 193 da Lei 8.112/1990, que foi revogado pela Lei 9.527/1997, mas posteriormente o art. 7º da Lei 9.624/1998 assegurou o direito à vantagem de que trata a art. 193 da Lei 8.112/1990 aos servidores que até 19/1/1995 tenham completado todos os requisitos para obtenção de aposentadoria dentro das normas até então vigentes;
	c) o Tribunal de Contas da União, por meio do Acórdão 2076/2005-TCU-Plenário (Ministro Revisor Valmir Campelo) , havia firmado entendimento no sentido de assegurar a todos os servidores que até 19/1/1995 tivessem cumprido o requisito temporal do art. 193 da Lei 8.112/1990 o direito à aposentação com a vantagem "opção";
	d) o registro de sua aposentadoria foi recusado pelo TCU nas bases em que deferida pelo TRF da 4ª Região em razão da mudança de orientação da Corte, ocorrida em 10/7/2019 com o Acórdão 1599/2019-TCU-Plenário - Relator Min. Benjamin Zymler) ;
	e) é relevante a manutenção do pagamento da sua vantagem "opção", não apenas em razão do caráter alimentar que possui, mas também porque a nova interpretação atenta contra o disposto nos arts. 23 e 24 da Lei de Introdução às Normas do Direito Brasileiro - LINDB, que disciplinam exatamente os efeitos advindos da alteração de entendimento no âmbito administrativo;
	f) em relação à parcela de quintos incorporados após 8/4/1998, o STF, no julgamento do RE 638.115, em regime de repercussão geral, definiu que os servidores que recebem esses valores por meio de decisão administrativa ou por decisão judicial não transitada em julgado, possuem o direito de continuar recebendo os quintos ou décimos até o momento de sua absorção integral por qualquer reajuste futuro, sendo que os proventos recebidos pela ex-servidora já se encontram adequados a orientação do STF, conforme se vislumbra no seu contracheque.
Análise da oitiva
9.	De pronto, cabe esclarecer que as alegações apresentadas pela interessada não merecem prosperar, conforme se demonstra a seguir, exceto em relação à parcela de incorporação de quintos, cujo pagamento está sendo realizado na forma de parcela compensatória.
10.	Sobre a alegação de ocorrência da decadência administrativa, cabe aqui expor o entendimento do TCU sobre esse tema.
Da Decadência Administrativa 
11. 	Esta Corte de Contas, no tocante à decadência, prevista no art. 54 da Lei 9.784/1999, entende que o referido dispositivo legal, ao ser aplicado aos atos de aposentadoria e pensão, conta seu prazo decadencial somente a partir do respectivo registro pelo Tribunal de Contas da União, visto que, em se tratando de ato complexo, só é aperfeiçoado quando de seu registro pelo TCU. Portanto, o prazo decadencial não pode ser contado a partir da concessão administrativa, mas sim a partir do exame pelo TCU. Esse é o teor da Súmula TCU 278/2012, a seguir transcrita: 
SÚMULA 278/2012: Os atos de aposentadoria, reforma e pensão têm natureza jurídica de atos complexos, razão pela qual os prazos decadenciais a que se referem o § 2º do art. 260 do Regimento Interno e o art. 54 da Lei nº 9.784/99 começam a fluir a partir do momento em que se aperfeiçoam com a decisão do TCU que os considera legais ou ilegais, respectivamente.
12.	Ademais, a despeito de o ato se encontrar tacitamente registrado desde 25/2/2018, ainda está dentro do prazo de cinco anos para revisão a partir desse registro, consoante o entendimento firmado pelo Supremo Tribunal Federal, em repercussão geral, no recente julgamento do RE 636.553/RS.
13.	Em relação aos argumentos em que defende a legalidade do pagamento da vantagem "opção" em seus proventos (subitens "b" a "e" do item 8) , também não merecem acolhida, pois o fato é que o pagamento da vantagem "opção" proporcionou um acréscimo aos proventos de sua aposentadoria em relação à última remuneração contributiva da atividade, resultando em descumprimento do disposto no art. 40, caput e § 2º, da Constituição Federal, com redação dada pela Emenda Constitucional 20/1998. Vale aqui evidenciar o entendimento do Tribunal sobre o tema.
Da Incorporação de Opção de Função
14.	A possibilidade de carrear para a aposentadoria as vantagens da comissão ou função gratificada adveio com a Lei 1.711/1952, que assim estabelecia em seu art. 180:
Art. 180. O funcionário que contar mais de 35 anos de serviço público será aposentado:
a) com as vantagens da comissão ou função gratificada em cujo exercício se achar, desde que o exercício abranja, sem interrupção, os cinco anos anteriores;
b) com idênticas vantagens, desde que o exercício do cargo em comissão ou da função gratificada tenha compreendido um período de dez anos, consecutivos ou não, mesmo que, ao aposentar-se, o funcionário já esteja fora daquele exercício.
15.	Tal previsão também estava no art. 193 da Lei 8.112/1990:
Art. 193. O servidor que tiver exercido função de direção, chefia, assessoramento, assistência ou cargo em comissão, por período de 5 (cinco) anos consecutivos, ou 10 (dez) anos interpolados, poderá aposentar-se com a gratificação da função ou remuneração do cargo em comissão, de maior valor, desde que exercido por um período mínimo de 2 (dois) anos. 
§ 1° Quando o exercício da função ou cargo em comissão de maior valor não corresponder ao período de 2 (dois) anos, será incorporada a gratificação ou remuneração da função ou cargo em comissão imediatamente inferior dentre os exercidos. 
§ 2° A aplicação do disposto neste artigo exclui as vantagens previstas no art. 192, bem como a incorporação de que trata o art. 62, ressalvado o direito de opção.
16.	Esse regramento vigorou até o dia 18 de janeiro de 1995, quando foi editado a Medida Provisória 831 que, depois de diversas reedições, foi convertida na Lei 9.527/1997.
17.	A Lei 9.624/1998 também tratou de disciplinar a data limite para a concessão da vantagem do art. 193 da Lei 8.112/1990:
Art. 7º É assegurado o direito à vantagem de que trata a art. 193 da Lei nº 8.112, de 1990, aos servidores que, até 19 de janeiro de 1995, tenham completado todos os requisitos para obtenção de aposentadoria dentro das normas até então vigentes.
Parágrafo único. A aplicação do disposto no caput exclui a incorporação a que se referia o art. 62 e as vantagens previstas no art. 192 da Lei nº 8.112, de 1990.
18.	Já a possibilidade de carrear para a aposentadoria a vantagem de "opção" adveio com a edição da Lei 8.911/1994, que assim estabelecia:
Art. 2º É facultado ao servidor investido em cargo em comissão ou função de direção, chefia e assessoramento, previstos nesta Lei, optar pela remuneração correspondente ao vencimento de seu cargo efetivo, acrescido de cinqüenta e cinco por cento do vencimento fixado para o cargo em comissão, ou das funções de direção, chefia e assessoramento e da gratificação de atividade pelo desempenho de função, e mais a representação mensal.
Parágrafo único. O servidor investido em função gratificada (FG) ou de representação (GR) , ou assemelhadas, constantes do Anexo desta Lei, perceberá o valor do vencimento do cargo efetivo, acrescido da remuneração da função para a qual foi designado.
...........
Art. 11. A vantagem de que trata esta Lei integra os proventos de aposentadoria e pensões.
19.	Assim, ao analisar o tema, no âmbito do Acórdão 2076/2005-TCU-Plenário (Ministro Revisor Valmir Campelo) , este Tribunal fixou entendimento de que seria assegurado na aposentadoria a vantagem decorrente da opção, prevista no art. 2º da Lei 8.911/94, aos servidores que, até a data de 18 de janeiro de 1995, tenham satisfeito os pressupostos temporais estabelecidos no art. 193 da Lei 8.112/90, ainda que sem os requisitos para aposentação em qualquer modalidade.
20.	Tal Acórdão foi proferido em sede de Embargos de Declaração opostos ao Acórdão 589/2005-TCU-Plenário (Ministro-Relator Augusto Sherman) que, por sua vez, foi oriundo de Recurso de Reexame contra a Decisão 844/2001-Plenário (Ministro-Relator Walton Alencar Rodrigues) . 
21.	Ao proferir tal entendimento no Acórdão 2.076/2005, este Tribunal baseou-se no conteúdo das Leis 8.112/1990, 8.911/1994 e 9.624/1998.
22.	Todavia, após a publicação da Emenda Constitucional 20/1998, que inseriu o parágrafo segundo no art. 40 da Constituição Federal, tal entendimento deixou de produzir efeitos:
Art. 40 - Aos servidores titulares de cargos efetivos da União, dos Estados, do Distrito Federal e dos Municípios, incluídas suas autarquias e fundações, é assegurado regime de previdência de caráter contributivo, observados critérios que preservem o equilíbrio financeiro e atuarial e o disposto neste artigo. (Redação dada pela Emenda Constitucional nº 20, de 15/12/98) 
....................
§ 2º Os proventos de aposentadoria e as pensões, por ocasião de sua concessão, não poderão exceder a remuneração do respectivo servidor, no cargo efetivo em que se deu a aposentadoria ou que serviu de referência para a concessão da pensão.  (Redação dada pela Emenda Constitucional nº 20, de 1998) 
23.	Isso porque, a partir desse comando constitucional, foi estabelecido um limitador a ser observado por ocasião da concessão de aposentadorias e pensões por morte, qual seja, a remuneração do servidor no cargo efetivo. Assim, nenhum servidor poderá, por ocasião de sua aposentadoria, ter proventos superiores que a remuneração do seu cargo efetivo na atividade.
24.	Portanto, o alcance do entendimento exposto no Acórdão 2076/2005-TCU-Plenário se limita até o dia 16/12/1998, haja vista que, a incorporação da vantagem de opção aos proventos de aposentadoria ou pensões acarreta descumprimento do art. 40, § 2º, da Constituição Federal, com redação dada pela Emenda Constitucional 20/1998.
25.	Sobre o tema (art. 40, § 2º, da Constituição Federal) , segue abaixo decisão do Supremo Tribunal Federal no âmbito do Agravo Regimental 721.354/MG, cuja relatora foi a Ministra Ellen Gracie:
Revisão de pensão por morte. Cumulação: previdenciária e acidentária. (...) O quantum da pensão por morte, nos termos do art. 40, § 2º, § 7º e § 8º, não pode extrapolar a totalidade dos vencimentos da remuneração do servidor à época do seu falecimento'.
[AI 721.354 AgR, rel. min. Ellen Gracie, j. 14-12-2010, 2ª T, DJE de 9-2-2011.]
26.	Percebe-se que o comando do art. 40, § 2º, da Constituição Federal, com redação dada pela Emenda Constitucional 20/1998, foi editado exatamente para dar efetividade ao sistema contributivo e solidário da Previdência Social, haja vista que o servidor jamais poderia efetivar contribuição social de valor que não seria incorporado aos proventos de inatividade.
27.	A incorporação aos proventos de aposentadoria ou pensão de qualquer vantagem (no caso concreto a vantagem de opção) , sem a respectiva contribuição previdenciária na ativa, contraria os princípios da solidariedade, da contributividade e do equilíbrio financeiro e atuarial, todos insculpidos no caput do art. 40 da Constituição Federal.
28.	Em virtude da instituição do princípio do equilíbrio financeiro e atuarial, uma nova fase da Previdência Social foi inaugurada, trazendo a necessidade de uma legislação que considere a necessidade de sustentabilidade financeira do sistema e que permita a concessão de benefícios com uma estreita relação com os valores contribuídos.
29.	O princípio do equilíbrio financeiro e atuarial, assim, se constitui como um princípio que busca o equilíbrio das contas da previdência social, sob o aspecto financeiro e atuarial, global e individual. É um princípio que busca garantir a manutenção do sistema previdenciário, fazendo com que os benefícios devidos por lei sejam satisfeitos no presente e no futuro. Utilizando, para isso, técnicas financeiras e atuariais que considerem fatores como a variação demográfica da população, volume de contribuições e de benefícios em manutenção, períodos de contribuição de manutenção de benefícios, além de diversos outros fatores que devam ser considerados para que haja esse equilíbrio.
30.	O princípio foi inserido no texto da Lei Maior como mandamento a ser perseguido pelo legislador ordinário ou intérprete da norma e acompanhado de perto pelo organizador da Previdência Social. Não se trata de abstração especulativa ou construção doutrinária; é comando dispositivo invocável quando das medidas que atentem contra sua determinação. Se ignorado pelo administrador ou legislador ordinário, vale dizer, pelo aplicador da regra previdenciária, a providência tomada reveste-se da classificação jurídica de inconstitucionalidade, sobrevindo os consectários inerentes.
31.	A respeito do tema, segue abaixo entendimentos do Supremo Tribunal Federal (STF) :
O princípio da solidariedade se presta a universalizar o âmbito de potenciais contribuintes, mitigando a referibilidade que é própria das contribuições. Não se presta o referido postulado a legitimar distorções na base de cálculo das contribuições, as quais, no intuito desmedido de arrecadar, acarretam o desvirtuamento da natureza retributiva que deve marcar os regimes de previdência.
[ARE 669.573 AgR, rel. min. Roberto Barroso, j. 4-8-2015, 1ª T, DJE de 26-8-2015.]
O sistema público de previdência social é fundamentado no princípio da solidariedade (art. 3º, I, da CB/1988) , contribuindo os ativos para financiar os benefícios pagos aos inativos. Se todos, inclusive inativos e pensionistas, estão sujeitos ao pagamento das contribuições, bem como aos aumentos de suas alíquotas, seria flagrante a afronta ao princípio da isonomia se o legislador distinguisse, entre os beneficiários, alguns mais e outros menos privilegiados, eis que todos contribuem, conforme as mesmas regras, para financiar o sistema. Se as alterações na legislação sobre custeio atingem a todos, indiscriminadamente, já que as contribuições previdenciárias têm natureza tributária, não há que se estabelecer discriminação entre os beneficiários, sob pena de violação do princípio constitucional da isonomia.
[RE 450.855 AgR, rel. min. Eros Grau, j. 23-8-2005, 1ª T, DJ de 9-12-2005.]
Impossibilidade da incidência de contribuição previdenciária sobre o terço constitucional de férias. A jurisprudência do STF firmou-se no sentido de que somente as parcelas que podem ser incorporadas à remuneração do servidor para fins de aposentadoria podem sofrer a incidência da contribuição previdenciária.
[AI 710.361 AgR, rel. min. Cármen Lúcia, j. 7-4-2009, 1ª T, DJE de 8-5-2009.]
= AI 712.880 AgR, rel. min. Ricardo Lewandowski, j. 26-5-2009, 1ª T, DJE de 11-9-2009
Decisão: O Tribunal, por maioria, apreciando o tema 163 da repercussão geral, deu parcial provimento ao recurso extraordinário para determinar a restituição das parcelas não prescritas, nos termos do voto do Relator, vencidos os Ministros Teori Zavascki, Dias Toffoli (Presidente) , Marco Aurélio e Gilmar Mendes. Em seguida, por maioria, fixou-se a seguinte tese: 'Não incide contribuição previdenciária sobre verba não incorporável aos proventos de aposentadoria do servidor público, tais como 'terço de férias', 'serviços extraordinários', 'adicional noturno' e 'adicional de insalubridade', vencido o Ministro Marco Aurélio. Não votou o Ministro Alexandre de Moraes, sucessor do Ministro Teori Zavascki. Ausente, justificadamente, o Ministro Celso de Mello. Plenário, 11.10.2018.
RE 593.068/SC (Min. Relator Roberto Barroso) 
32.	Percebe-se que é entendimento pacífico do STF de que somente as parcelas que podem ser incorporadas à remuneração do servidor para fins de aposentadoria podem sofrer a incidência da contribuição previdenciária.
33.	Com base nessa jurisprudência do STF, esta Unidade Técnica entende que a recíproca também é verdadeira, ou seja, somente as parcelas que sofrem a incidência da contribuição previdenciária na atividade podem ser incorporadas à remuneração do servidor para fins de aposentadoria e pensões.
34.	Esta Corte de Contas já se pronunciou sobre essa matéria. O item 9.2.1. do Acórdão 1286/2008-TCU-Plenário, relator: Ministro Marcos Bemquerer, esclarece que: 
9.2.1. no regime contributivo previdenciário constitucional é vedado ao servidor público carrear para os proventos da aposentadoria ou para a pensão por ele instituída parcela da remuneração sobre a qual não incidiu desconto previdenciário;
35.	Além disso, entende-se que está claro no voto do Ministro Benjamin Zymler, proferido no Acórdão 2000/2017-TCU-Plenário, de que é necessária a contribuição previdenciária, na ativa, de qualquer parcela que seja incorporável aos proventos de aposentadorias e pensões.
36.	Assim, entende-se que não se alinha ao atual comando constitucional a incorporação aos proventos de aposentadorias e pensões de determinada parcela que não haja incidência de contribuição previdenciária na ativa, como é o caso da vantagem de 'opção' aqui tratada que sequer é paga aos servidores em atividade.
37.	Corroborando com o comando constitucional, no âmbito do Acórdão 1599/2019-TCU-Plenário (Ministro-Relator Benjamin Zymler) , este Tribunal fixou entendimento de que era 
vedado o pagamento das vantagens oriundas do art. 193 da Lei 8.112/1990, inclusive o pagamento parcial da remuneração do cargo em comissão (opção) , aos servidores que implementaram os requisitos de aposentadoria após 16/12/1998, data de publicação da Emenda Constitucional 20, que limitou o valor dos proventos à remuneração do cargo efetivo no qual se deu a aposentadoria.
38.	Diante disso, por se tratar de vantagem que proporciona um acréscimo aos proventos de aposentadoria em relação à última remuneração, assim como pela falta de incidência de contribuição previdenciária na atividade, é indevida a incorporação da vantagem que trata o art. 193 da Lei 8.112/1990, inclusive o pagamento parcial da função comissionada (opção) aos servidores que implementaram os requisitos de aposentadoria após 16/12/1998, em face do disposto no art. 40, caput e § 2º, da Constituição Federal, com redação dada pela Emenda Constitucional 20/1998.
39.	Mediante o exposto, o ato deve ser considerado ilegal, com negativa de registro e determinação ao Tribunal Regional Eleitoral do Mato Grosso do Sul para excluir a referida rubrica dos proventos da ex-servidora.
Da Incorporação de Quintos/Décimos
40.	No que se refere à incorporação de quintos com amparo em funções comissionadas exercidas após 8/4/1998, a ex-servidora explicitou que o STF, no julgamento do RE 638.115, em regime de repercussão geral, definiu que os servidores que recebem esses valores por meio de decisão administrativa ou por decisão judicial não transitada em julgado, possuem o direito de continuar recebendo os quintos ou décimos até o momento de sua absorção integral por qualquer reajuste futuro, sendo que os proventos recebidos pela ex-servidora já se encontram adequados a orientação do STF.
41.	De fato, conforme se observa no contracheque da interessada (peça 8) , a VPNI de quintos já foi transformada em "Parcela Compensatória" a ser absorvida por quaisquer reajustes futuros, consoante decidido pelo STF no RE 638.115/CE, visto que neste caso a incorporação se deu por decisão administrativa. Assim assiste razão à ex-servidora neste ponto, não cabendo mais determinação ao órgão de origem no sentido de transformar a vantagem de quintos em "Parcela Compensatória".
CONCLUSÃO
42.	Em razão do exposto, e tendo em vista as análises realizadas no ato inicial de aposentadoria de Vera Lucia Pisolato, esta Unidade Técnica considera que o ato em tela deve ser considerado ilegal, mediante a revisão de ofício do registro tácito do referido ato, em razão do pagamento irregular da rubrica "opção", cuja incorporação é indevida aos servidores que implementaram os requisitos de aposentadoria após 16/12/1998, em face do disposto no art. 40, caput e § 2º da Constituição Federal, com redação dada pela Emenda Constitucional 20/1998.
PROPOSTA DE ENCAMINHAMENTO
43.	Ante o exposto, e com base nos arts. 71, inciso III, da Constituição Federal; 1º, inciso V, e 39, incisos I e II, da Lei 8.443/1992; 1º, inciso VIII, 260, §§ 1º, 2º e 4º, do Regimento Interno do Tribunal de Contas da União, propõe-se: 
	a) rever de ofício o registro tácito, de modo a considerar ILEGAL e recusar registro ao ato inicial de concessão de aposentadoria de Vera Lucia Pisolato (CPF: XXX.143.159-XX) ;
	b) dispensar a devolução dos valores indevidamente recebidos até a data da ciência do acórdão que vier a ser proferido, com base no Enunciado 106 da Súmula da Jurisprudência do TCU; 
	c) determinar ao Tribunal Regional Eleitoral do Mato Grosso do Sul, com base nos arts. 45 da Lei 8.443/1992, e 4º, inciso I, da Resolução-TCU 315/2020, que:
	c.1) faça cessar os pagamentos decorrentes do ato impugnado, excluindo a rubrica "FUNCAO COMISSIONADA OPTANTE C EFETIVO", no valor de R$ 2.232,38, dos proventos da ex-servidora, comunicando ao TCU, no prazo de quinze dias, as providências adotadas, nos termos dos arts. 262, caput, do Regimento Interno do TCU e 8º, caput, da Resolução-TCU 206/2007;
	c.2) cadastre novo ato, livre da irregularidade apontada, submetendo-o ao TCU no prazo de trinta dias, nos termos dos arts. 262, § 2º, do Regimento Interno do TCU e 19, § 3º, da Instrução Normativa-TCU 78/2018; 
	c.3) informe à inativa o teor do acórdão que vier a ser prolatado, encaminhando ao TCU, no prazo de trinta dias, comprovante da data de ciência pela interessada, nos termos do art. 4º, § 3º, da Resolução-TCU 170/2004, alertando-a de que o efeito suspensivo proveniente de eventual interposição de recurso junto ao TCU não a exime da devolução dos valores indevidamente percebidos após a notificação, em caso de não provimento desse recurso."
2.	O Ministério Público junto a esta Corte de Contas manifestou-se de acordo com a proposta da unidade técnica.
	É o Relatório.

Flavia Pizolatto Livramento (9416/OAB-MS), representando Vera Lucia Pisolato.

Procuradora-Geral Cristina Machado da Costa e Silva.

REVISÃO DE OFÍCIO. APOSENTADORIA. ATO ORIGINAL DEVOLVIDO E RECADASTRADO NO SISTEMA E-PESSOAL. TRANSCURSO DO PRAZO DE CINCO ANOS PREVISTO NO § 2º DO ART. 260 DO RITCU PARA SE PROCEDER À REVISÃO DE OFÍCIO. DETERMINAÇÃO PARA A ANOTAÇÃO DE REGISTRO TÁCITO DO ATO SUBMETIDO A JULGAMENTO.

APOSENTADORIA (APOS)

Unidade de Auditoria Especializada em Pessoal (AudPessoal).

Em julgamento, ato inicial de aposentadoria emitido, no âmbito do Tribunal Regional Eleitoral do Mato Grosso do Sul, em favor da Sra. Vera Lucia Pisolato, ex-ocupante do cargo de analista judiciário.
2.	Por força do Acórdão 1414/2021-TCU-Plenário, o ato original de aposentadoria encaminhado a este Tribunal foi devolvido ao órgão de origem, tendo sido o interessado instado a se manifestar acerca de duas irregularidades nele detectadas, a saber:
"a) recebimento da vantagem "opção". No âmbito do Acórdão 1599/2019-TCU-Plenário (Ministro-Relator Benjamin Zymler) , este Tribunal fixou entendimento de que era "vedado o pagamento das vantagens oriundas do art. 193 da Lei 8.112/1990 aos servidores que implementaram os requisitos de aposentadoria após 16/12/1998, data de publicação da Emenda Constitucional 20, que limitou o valor dos proventos à remuneração do cargo efetivo no qual se deu a aposentadoria";
b) incorporação de quintos, com fundamento no art. 62-A da Lei 8.112/1990, c/c os arts. 3º e 10º da Lei 8.911/1994 e art. 3º da Lei 9.624/1998, decorrente de exercício de função de direção, chefia ou assessoramento, de cargo de provimento em comissão ou de natureza especial após 1998, com base em decisão administrativa, uma vez que esta Corte de Contas considera que a incorporação da vantagem somente é possível até a data de publicação da Lei 9.624/1998, ocorrida em 8/4/1998. Esse entendimento está escorado no decidido pelo Supremo Tribunal Federal, no RE 638.115/CE, e em recente jurisprudência do TCU (Acórdão 2444/2015-TCU-Plenário, relator Ministro André Luis de Carvalho, Acórdão 5380/2016-TCU-Segunda Câmara, relator Ministro Vital do Rêgo, e Acórdão 8788/2016-TCU-Segunda Câmara, relator Ministro Augusto Nardes) ."
3.	Apresentada a defesa, o ato de aposentadoria foi recadastrado no sistema e-Pessoal, constando do respectivo formulário que o ato fora encaminhado a este Tribunal em 17/9/2021.
4.	Ocorre que, diversamente do consignado no ato ora em julgamento, o título concessório foi disponibilizado originalmente para exame deste Tribunal em 25/2/2013 e não na data acima mencionada, tendo havido, portanto, o seu registro tácito em 25/2/2018, a teor do entendimento firmado pelo Supremo Tribunal Federal no RE 636.553 (registro tácito após decurso do prazo de cinco anos) .
5.	Outrossim, apesar de ter sido determinada a sua revisão, haja vista a constatação de frontal violação à ordem jurídica, tem-se, no caso concreto, que já houve o decurso do prazo de cinco anos de que cuida o § 2º do art. 260 do RITCU para se proceder à revisão de ofício no âmbito deste Tribunal.
6.	Desse modo, a despeito da manifestação da unidade técnica e do órgão ministerial que propugnam pela revisão de ofício do registro tácito, entendo que o presente processo deve ser arquivado, haja vista a impossibilidade de se determinar a revisão de ofício do ato, tendo em vista o decurso do prazo de dez anos desde a sua entrada nesta Corte de Contas.
	Ante o exposto, VOTO por que seja adotada a deliberação que ora submeto à apreciação deste Colegiado.
TCU, Sala das Sessões, em 22 de março de 2023.
BENJAMIN ZYMLER 
Relator